【裁判字號】    97,重上,79
【裁判日期】    971126
【裁判案由】    確認租賃權關係不存在等
【裁判全文】
臺灣高等法院高雄分院民事判決          97年度重上字第79號
上  訴  人  震臺鋼鐵企業股份有限公司
法定代理人  甲○○
訴訟代理人  丙○○
上  訴  人  元冠通運股份有限公司
法定代理人  丁○○
訴訟代理人  乙○○
被上訴人    兆豐國際商業銀行股份有限公司鳳山分公司
法定代理人  戊○○
訴訟代理人  李玲玲律師
上列當事人間請求確認租賃權關係不存在等事件，上訴人對於民
國97年7 月31日台灣高雄地方法院97年度雄訴字第4 號第一審判
決提起上訴，本院於97年11月12日言詞辯論終結，判決如下：
    主      文
上訴駁回。
第二審訴訟費用由上訴人負擔。
    事實及理由
一、查被上訴人之法定代理人已改由戊○○擔任，有被上訴人提
    出之公司基本資料查詢 (明細)在 卷可稽。被上訴人現任法
    定代理人戊○○具狀聲明由其承受訴訟，於法即無不合，應
    予准許。
二、被上訴人起訴主張：被上訴人之前身中國國際商業銀行股份
    有限公司鳳山分公司（下稱中國商銀鳳山分公司），於民國
    95年2 月10日執台灣高雄地方法院（下稱高雄地院）91年度
    執字第16323 號債權憑證暨實施抵押權為執行名義，聲請強
    制執行債務人即上訴人震台鋼鐵企業股份有限公司（下稱震
    台公司）、及其他債務人周業祥、周業祺等人之資產，現由
    高雄地院95年度執字第7623號受理，強制執行震台公司所有
    之抵押物即系爭坐落小港區○○段1118-1地號土地（下稱系
    爭土地），於95年3 月27日現場查封時，債務人震台公司無
    人在場，僅派員開門（註：震台公司主要廠房在隔鄰即同段
    第1115號土地）；土地上僅有外勞宿舍等未保存登記建物，
    並無債務人以外之第三人占有跡象。但當執行法院定期第一
    次拍賣後，上訴人元冠通運股份有限公司（下稱元冠公司，
    原名龍虎通運股份有限公司，於90年10月12日更名）以第三
    人地位於執行程序中主張其自86年12月30日起即承租系爭土
    地迄今，享有優先購買權，並於96年7 月26日向高雄地院出
    具之同月23日經民間公證人認證之切結書，主張其與震台公
    司就系爭土地自86年12月30日起確有租賃關係存在，惟基於
    以下事證上訴人間之系爭租賃契約係通謀虛偽意思表示之不
    實契約，依法無效：(一)租約上周業裕簽名與周業裕所簽授信
    契約不符；(二)上訴人震台公司於88年4 月間簽定「綜合授信
    契約」借款約定書及系爭抵押權之設定契約書時，均表明系
    爭土地並未訂立租賃契約，且系爭土地抵押貸款在貸放之前
    ，被上訴人曾委託「中華不動產鑑定股份有限公司」進行現
    場勘查與鑑估，依據該公司製作之勘估紀錄顯示，「查勘日
    期：88年1 月25日」、「（建物）構造：無建物」；以及被
    上訴人所作「授信擔保品估價報告書」足證抵押當時並無建
    物；(三)上訴人震台公司係經營鋼鐵業，於86年尚正常營運中
    ，系爭土地為廠房旁用以堆積鋼鐵料使用，並無再出租予他
    人之理；且元冠公司為汽車貨運業，焉有租賃土地興建廠房
    之必要？況該土地上經常堆積為數可觀之廢鐵，於96年11月
    間會同地政測量時地上仍有大量之廢鐵，可知系爭土地為震
    台公司自行使用；(四)系爭土地上之部分建物係供作外勞宿舍
    及廁所用途，但上訴人元冠公司既無聘僱外勞之事實，何須
    租用土地設置外勞宿舍？且查元冠公司復主張其上之廢水循
    環系統係其公司所有，但據了解該系統專供鋼鐵公司為降低
    製程中所產生之爐石粉之溫度所用，此與元冠公司自屬不相
    干；(五)震台公司係股份有限公司組織，其要將公司主要資產
    中之工廠用地出租，須經董事會決議，且類此長期租賃，依
    公司法第185 條規定，非經三分之二以上股東出席股東會及
    出席股東表決權過半數同意不得為之，但均未見此等決議。
    再者，系爭土地面積2 萬3,446 平方公尺（將近7,093 坪）
    ，鑑價高達新台幣（下同）2 億3,00 0餘萬元，焉可能以每
    月3 萬元之租金出租、且租期長達20年，復未訂有任何物價
    指數調整或終止條款；且上訴人震台公司資本額近2 億元、
    元冠公司亦有2,500 萬元，竟以十行紙書寫簡陋租約顯然不
    合常理；(六)上訴人對於給付暨收取租金之事證，均未舉證以
    實其說。綜上，足徵上訴人係基於通謀之意思表示簽訂租約
    ，故系爭租約並非真正，惟因執行法院係採形式審查，故執
    行法院擬不點交，且迄今無除租之表示，故被上訴人有提起
    本件確認訴訟之必要等情，爰依民法第87條第1 項規定，求
    為確認上訴人間就系爭土地租賃關係不存在之判決。（原審
    為被上訴人勝訴之判決），上訴人不服聲明上訴，被上訴人
    答辯聲明：(一)上訴駁回；(二)第二審訴訟費用由上訴人負擔。
三、上訴人震台公司辯稱：1.85年至86年間元冠公司兼承作震台
    公司鋼材與鋼鐵原料運送之業務，震台公司積欠元冠公司數
    百萬的運費未能清償，董事長周業裕知元冠公司有租置貨車
    群的場地需求，乃主動向元冠公司提議，以系爭土地略低於
    當時租金行情之價格出租與元冠公司，並同意暫以積欠元冠
    公司之欠款逐月抵充，以延緩元冠公司追繳欠款之窘境，元
    冠公司也同意此事，並立下書面，董事與股東並無反對。93
    年間，因被上訴人查封震台公司之財產時，元冠公司始拿出
    當時承租系爭土地之租約，震台公司之董事長始發現確有此
    事，租期起86年12月30日至106 年12月30日，每月租金3 萬
    元，乃於96年7 月間以要報稅之理由邀元冠公司當時負責人
    丁○○將該租約切結後公證，要求元冠公司繼續繳租，元冠
    公司卻以當初與周業裕董事長的約定是將欠費抵充掉租金。
    欠款尚未清償為由拒絕按月付租，故震台公司乃提起給付租
    金之訴訟，由高雄地院96年雄簡字第6384號判決在案，元冠
    公司至今已按月繳租。震台公司當時因有土地廠房3 萬坪供
    煉鋼使用，認為系爭土地並非係公司「主要資產」，出租與
    元冠公司後股東亦無人異議，依法租約應屬有效等語。上訴
    人元冠公司則以：85、86年間震台公司積欠元冠公司數百萬
    元之運費，震台公司當時董事長周業裕乃建議於86年12月間
    就系爭土地與元冠公司簽訂租賃契約，租期自86年12月30日
    起至106 年12月30日止，每月租金3 萬元。震台公司同意元
    冠公司於租賃期間內在系爭土地上建築堆放物料廠房、停放
    貨運車輛，租金則以震台公司欠元冠公司之運費相抵。直到
    96年7 月間，震台公司說要報稅，元冠公司才配合公證。公
    證後震台公司卻要求付租金並對元冠公司提起高雄地院96年
    度雄簡字第6384號給付租金之訴，元冠公司敗訴後只得按月
    付租，被上訴人所指與實情不符。又元冠公司主力業務仍係
    為鋼鐵工廠運輸廢鐵及加工完成後之鋼鐵成品、半成品，元
    冠公司承租系爭土地自得堆放廢鐵、廢棄物，衡情並無不合
    等語，資為抗辯。並均上訴聲明：(一)原判決廢棄；(二)被上訴
    人在第一審之訴駁回；(三)第一、二審訴訟費用由被上訴人負
    擔。
四、兩造所不爭執之事實：
  (一)系爭土地曾在88年1 月間由中華不動產鑑定公司進行現場勘
    估並製作鑑價報告一份。
  (二)系爭土地於88年4 月間即由上訴人震台公司持以向被上訴人
    銀行申貸綜合授信貸款之抵押擔保，當時震台公司已向被上
    訴人切結系爭土地無租賃關係。
  (三)系爭土地經過在95年3 月27日高雄地院執行處書記官現場查
    封時，土地現況是兩間鐵皮屋、一間水泥砌蓋的廁所、一間
    外勞宿舍及地上堆積廢鐵、機器。
  (四)震台公司與元冠公司於96年7 月23日向民間公證人黃庭和辦
    理土地租賃切結書之認證。
  (五)震台公司於96年7 月23日對元冠公司提起給付租金之訴（高
    雄地院96年度雄簡字第6384號），兩造合意適用簡易程序，
    判決結果元冠公司應給付已到期租金9 萬元，並應自96年10
    月1 日起至106 年12月31日（原審誤載為30日）止，按月給
    付3 萬元。
  (六)林務局航空測量所於86年5 月3 日、87年8 月10日、88年4
    月18日、96年4 月16日所拍攝系爭標的上方之航照圖4 張。
五、本件茲應審究者為震台公司與元冠公司間就系爭土地租賃關
    係是否存在？
  (一)按當事人主張有利於己之事實者，就其事實有舉證之責任，
    民事訴訟法第277 條前段定有明文。故在消極確認之訴，即
    確認法律關係不存在之訴，原告如否認被告於訴訟前主張法
    律關係成立原因之事實，以求法律關係不成立之確認，應由
    被告就法律關係成立原因之事實，負舉證之責，最高法院著
    有20年上字第709 號判例可參。本件被上訴人主張上訴人間
    就系爭土地所成立土地租賃契約係出於通謀虛偽意思表示，
    而求為確認系爭土地租賃關係不存在，依上開說明，應由上
    訴人等就其所主張租約成立原因之事實，負舉證責任。經查
    ：
  1.上訴人雖提出土地租賃合約書及經民間公證人96年7 月23日
    認證之切結書為證（原審卷第85、86頁）；但查系爭土地面
    積廣達2 萬3 ,446 平 方公尺，95年1 月之公告現值達1 億
    7,50 0餘萬元，卻每月廉租3 萬元，且長達20年租期，期間
    均未隨物價指數調整租金，顯然不實。至於上訴人所提出之
    民間公證人認證之切結書，依公證法規定，該認證範圍，僅
    限於認證切結人簽名或印章之真正，關於切結書之內容真實
    與否，不在認證範圍內，是該切結書尚不足證明上訴人就系
    爭土地有租賃關係存在。
  2.上訴人提出之航照圖4 張，僅能證明系爭土地之定著物存在
    之事實，尚無法證明上訴人元冠公司於86年間即占有使用系
    爭土地或於抵押權設定前即已出資興建之事實。是上訴人執
    此抗辯其上定著物為上訴人元冠公司本於租賃契約興建云云
    ，尚無可採。
  3.系爭土地於88年間即由上訴人震台公司持以向被上訴人銀行
    申貸綜合授信貸款之抵押擔保，當時震台公司已向被上訴人
    切結系爭土地無租賃關係，此有被上訴人提出之切結同意書
    為據（原審卷第16頁）；被上訴人銀行依授信程序委派第三
    人中華不動產鑑定股份有限公司勘估鑑價，於88年1 月25日
    現場查勘時，由上訴人震台公司人員陪同在場，亦未向勘估
    人員陳報有租約之事實，且系爭土地上係空地，有「授信擔
    保品估價報告書」足按（原審卷第18、19頁），可認上訴人
    主張系爭土地於86年12月30日即出租云云，與事實不符。上
    訴人所辯：係被上訴人銀行承辦人員為爭取貸款現場查估不
    實云云，未據舉證以實其說，且與經驗法則相悖，不足採信
    。至於上訴人元冠公司提出之未保存登記建物設籍課稅日期
    以及上載93年12月申報、94年1 月起課，顯係被上訴人91年
    間進行第一次強制執行之後始作成，無足作為租約於86年底
    即已成立之證明。
  4.系爭土地經被上訴人實行債權，高雄地院民事執行處書記官
    於95年3 月27日現場查封時，僅見使用現狀：2 間鐵皮屋、
    1 間水泥砌蓋的廁所、1 間外勞宿舍及地上堆積廢鐵、機器
    ，此有查封筆錄現場照片可按，即未見有由上訴人元冠公司
    占有之外觀，且地上堆置之廢鐵、器具等，客觀上亦難認與
    上訴人元冠公司（查係以經營運輸為主業）有何關聯；上訴
    人元冠公司雖辯以：其除運輸業外，兼營廢鐵材料之囤積居
    奇，或為客戶代為堆置料材云云，均未舉證以實其說，應不
    足採。
  5.震台公司資本額1 億9,950 萬元，且係公開發行股票之股份
    有限公司組織，其就公司重要之土地資產之出租處分，竟未
    經董事會或股東會決議或追認，且就租金收入均未編入財務
    報表，亦無收入科目，此據震台公司自認在卷（原審卷第99
    頁），衡情有違；上訴人又稱：震台公司係將積欠元冠公司
    700 萬元一次抵銷歷年租金，20年租金每月3 萬元，欠款與
    總租金相當云云，惟查，震台公司如有將積欠元冠公司700
    萬元抵銷歷年租金，何以土地租賃合約未記載，又每月租金
    3 萬元，依租約所載元冠公司於86年12月30日起承租系爭土
    地，約可抵付至106 年5 月，惟震台公司卻於96年7 月23日
    對元冠公司提起給付租金之訴（高雄地院96年度雄簡字第63
    84號），亦不合常理。
  (二)此外，上訴人並不能證明兩造間就系爭土地有租賃之事實，
    系爭土地租約顯係事後為規避執行之通謀虛偽意思表示，依
    民法第87條規定無效。
六、綜上所述，被上訴人請求確認上訴人間就系爭土地租賃關係
    不存在，為有理由，應予准許。原審為被上訴人勝訴之判決
    ，並無不合。上訴意旨，指摘原判決不當，求予廢棄改判，
    為無理由，應予駁回。
七、據上論結，本件上訴為無理由，依民事訴訟法第449 條第1
    項、第78條、第85條第1 項前段，判決如主文。
中    華    民    國    97    年    11    月    26    日
                            民事第五庭
                                審判長法官  蔡明宛
                                法      官  魏式璧
                                法      官  曾錦昌
以上正本證明與原本無異。
如對本判決上訴，須於判決送達後20日內向本院提出上訴狀，其
未表明上訴理由者，應於上訴後20日內向本院提出上訴理由書（
均須按他造當事人之人數附繕本）。上訴時應提出委任律師或具
有律師資格之人之委任狀，並依附註條文規定辦理。
中    華    民    國    97    年    11    月    26    日
                                書  記  官  梁美姿
附註：
民事訴訟法第466 條之1 ：
對於第二審判決上訴，上訴人應委任律師為訴訟代理人，但上訴
人或其法定代理人具有律師資格者，不在此限。
上訴人之配偶、三親等內之血親、二親等內之姻親，或上訴人為
法人、中央或地方機關時，其所屬專任人員具有律師資格並經法
院認適當者，亦得為第三審訴訟代理人。
第1 項但書及第2 項情形，應於提起上訴或委任時釋明之。


司法院資訊處製作；財團法人民間司法改革基金會備份。
